臺灣高等法院高雄分院刑事判決　　100年度選上更(一)字第3號
上　訴　人
即　被　告　朱合全
選任辯護人　藍庭光律師
上列上訴人因違反公職人員選舉罷免法案件，不服臺灣屏東地方
法院99年度選訴字第4 號中華民國99年5 月26日第一審判決（起
訴案號：臺灣屏東地方法院檢察署98年度選偵字第108 號），提
起上訴，判決後，經最高法院第1次發回更審，本院判決如下：
     主  文
原判決撤銷。
朱合全無罪。
    理  由
一、公訴意旨略以：被告朱合全( 綽號正雄仔、雄仔) 與楊立价
    、陳勇佐、楊啟貞等人均為縣議員郭再添之助選員( 楊立价
    、陳勇佐、楊啟貞等3 人業經原審法院判決無罪確定在案)
    。被告朱合全等人於民國98年11月間，為替屏東縣第17屆縣
    議員選舉第4 選區候選人郭再添助選，乃由楊立价、陳勇佐
    、楊啟貞等人請被告朱合全提供賄選名單，被告朱合全抄錄
    賄選名單後即將名單交由楊啟貞，楊啟貞再於98年11月7 日
    將名單交給陳勇佐，被告朱合全於98年11月28日18時前再由
    不詳人士處收受賄選金錢，並於98年11月28日18時許，至A2
    家中發放賄選現金新台幣( 下同) 2000元，並告知A2要支持
    候選人郭再添，又於11月29日18時許，至A1家中發放賄選現
    金500 元，請A1支持候選人郭再添；嗣經檢察官向臺灣屏東
    地方法院聲請搜索票，並於98年11月30日至被告朱合全住處
    搜索，當場扣得現金14萬1500元。因認被告朱合全涉犯公職
    人員選舉罷免法第99條第1 項投票行賄罪嫌云云。
二、按犯罪事實應依證據認定之，無證據不得認定犯罪事實，刑
    事訴訟法第154條第2項定有明文。又認定犯罪事實所憑之證
    據，雖不以直接證據為限，間接證據亦包括在內；然而無論
    係直接或間接證據，其為訴訟上之證明，須於通常一般之人
    均不致有所懷疑，而得確信其為真實之程度者，始得據為有
    罪之認定，倘其證明尚未達到此一程度，而有合理性之懷疑
    存在時，即難為有罪之認定。再者，告訴人之告訴係以使被
    告受刑事訴追為目的，是其陳述是否與事實相符，仍應調查
    其他證據以資審認，此有最高法院52年台上字第1300號、76
    年度台上字第4986號判例可資參照。
三、本件公訴人認被告朱合全涉有前開投票行賄罪嫌，係以被告
    朱合全於偵查中之自白，秘密證人A1、A2於警詢及偵查中之
    證詞，現金141,500 元及被告之妻朱郭美月所有新園烏龍郵
    局、臺灣銀行存摺各1 本扣案，暨監聽譯文在卷可稽，為其
    主要論據。訊據被告朱合全堅詞否認有何投票行賄之犯行，
    辯稱：我沒有交付賄款給A1、A2，A1是我鄰居，患有精神分
    裂症，A2家我沒有去過，其2 人所言不實等語。
四、經查：
  (一)公訴人指被告朱合全與楊立价、陳勇佐、楊啟貞等人於民國
    98年11月間，為替屏東縣第17屆縣議員選舉第4 選區候選人
    郭再添助選，乃由楊立价、陳勇佐、楊啟貞請被告朱合全提
    供賄選名單，被告朱合全抄錄賄選名單後即將名單交由楊啟
    貞，楊啟貞再於98年11月7 日將名單交給陳勇佐等情，為被
    告朱合全所否認。被告朱合全於偵查中經檢察官提示監聽譯
    文後業已供述：「( 問：98年11月7 日11時39分是否有寫一
    些人的名冊拿給楊立价？) 他有叫我寫，但我沒有寫，他什
    麼時間叫我寫，我忘了。」( 偵查卷三第64頁) 。而楊立价
    、陳勇佐、楊啟貞於其等被訴違反公職人員選舉罷免法案件
    中均否認有上開犯行，證人楊啟貞於原審並到庭證述：我不
    認識朱合全，楊立价沒有拿名單給我，也沒有跟我談選舉的
    事等語( 原審卷一第62頁) 。又卷附監聽譯文雖記載98年11
    月7 日上午11時39分楊啟貞打電話給楊立价，楊立价接通後
    又轉給陳勇佐接聽，其中楊啟貞說「我這邊有幾張新園縣雄
    仔寫過來的是不是要拿去給你」等語( 原審卷一第22、23頁
    ) ，惟經原審法院於楊啟貞等人違反公職人員選舉罷免法案
    件審理時當庭勘驗監聽光碟結果：楊啟貞當時是以台語說”
    有幾張新園鄉「萬祥」（台語發音）寫過來的，是不是要拿
    過去給你”等語，有原審法院99年度選訴字第23號刑事判決
    可參( 本院卷第125 頁) ；而被告朱合全之綽號為「正雄」
    或「雄哥」（台語發音），為被告朱合全所供認，並經證人
    A2、A1之父、周歎分別於原審及本院證述屬實( 原審卷一第
    57頁，本院卷第115 、76頁反面) ；足證被告朱合全之綽號
    與上開「萬祥」之台語發音尚有出入，實難認楊啟貞於電話
    中所指之「萬祥」即是朱合全。況且，楊立价、陳勇佐、楊
    啟貞等人涉嫌違反公職人員選舉罷免法案件，業經原審法院
    於99年7 月20日以99年度選訴字第23號判決無罪確定，有該
    刑事判決足憑( 本院卷第125 頁) 。綜上判斷，公訴人所提
    之證據尚不足以證明被告朱合全有提供賄選名單予楊立价、
    陳勇佐、楊啟貞等人以供賄選之用，公訴意旨所指此部分事
    實，尚嫌無據，自難遽予認定。
  (二)關於被告朱合全行賄A2部分
  1.證人A2雖於偵查、原審及本院前審審理中指訴：朱合全於98
    年11月28日晚上6 點左右來我家，拿2000元給我，叫我支持
    郭再添，我家有4 個人，每票500 元等語綦詳( 偵查卷一第
    52 -53頁，原審卷一第57-5 9頁，本院上訴卷第98頁) ，惟
    其陳述是否與事實相符，仍應調查其他證據以資審認。而卷
    附證人A2之全戶戶籍謄本雖可證明證人A2全家有4 人年滿20
    歲具有投票資格( 見卷外資料袋) ，但該全戶戶籍謄本不能
    證明被告朱合全有行賄A2之事實。又扣案之2000元係證人A2
    交予警方扣案之物，業據證人A2陳明，該款項並非行賄當場
    扣案之物，殊不能以證人A2自行交付警方2000元即率爾認定
    該2000元係被告朱合全向A2行賄之款項，故扣案之2000元亦
    不足以佐證證人A2之指訴確係真實可信。另警員在被告朱合
    全住處臥室內查扣之14萬元、在被告朱合全身上查扣之1500
    元及扣案被告朱合全之妻朱郭美月所有烏龍郵局存摺、台灣
    銀行存摺等物，均無法證明與本件賄選案有關，自不能佐證
    證人A2之證詞確屬真實可信。
  2.另證人A2於原審證稱：我跟我兒子說( 指被告朱合全行賄之
    事) ，我兒子說不行，要去檢舉。我兒子說賄選查得很嚴，
    我就說錢已經拿了怎麼辦？我兒子就說他去告訴警察等語（
    原審卷一第57頁背面），核與證人即接受本件檢舉之警員倪
    永松於本院前審審理中證稱：我是透過A3（即A2的兒子）而
    知道本案，是我通知A3帶A2過來派出所，A3是我的朋友，因
    為我以前就有請A3提供一些刑案的情資，本件選舉之前，我
    就請A3如果有關於賄選的詳實情資就提供給我，在98年11月
    30日的時候，劉文賓檢察官帶隊要搜索朱合全家裡時，我也
    接受檢察官指揮要去搜索，搜索當下，剛好A3打電話給我說
    他父親前幾天有收到賄款，當時我就跟檢察官報告，檢察官
    叫我打電話給A2，叫A2到派出所作筆錄等語雖相符合（本院
    上訴卷第78頁正反面）。然而，不論係A3或警員倪永松，渠
    等所知關於被告朱合全行賄A2之事，均係聽聞自證人A2，其
    二人並未在現場親自見聞被告朱合全有向A2行賄之行為，故
    其二人於審判外或審判時之陳述均不得作為認定被告朱合全
    犯行之積極證據。
  3.證人吳金廷於本院前審審理中證稱：朱合全告訴我並沒有買
    票，我才打電話給A2，A2說要到我家來說明，讓我了解是鄰
    居拿錢給他，我有問A2朱合全有無向他買票，A2說沒有，是
    鄰居拿給他的，但沒有說是誰等語（本院上訴卷第57頁背面
    、58頁背面、61頁）；證人A2固不否認其有與太太同至吳金
    廷住處，並證稱：我確實有向吳金廷表示本件2000元是鄰居
    拿的，不是朱合全拿給我，但因為當時我檢舉人之身份已曝
    光，朱合全說要打斷我手腳，他被告關的錢，請律師的錢都
    要我負責，我害怕他們對我不利，才去吳金廷那裏，我為自
    己安全才對吳金廷如此說，如果照實講，我怕會遭受不利等
    語（本院上訴卷第96頁）。又證人劉世榮於本院前審審理中
    證稱：我聽吳金廷說是他的朋友買票，不是朱合全買票，我
    聽到的是一個叫「黃來」的去買票，我和朱合全有去東港找
    檢舉人( 指A2) ，朱合全問他「是不是我拿錢給你？」，A2
    說不是，A2說他被人所害，其他的他就不講了等語（本院上
    訴卷第62頁正反面）；而A2就此則證稱：當時我為顧及生命
    安全，所以順著被告等人的話講，我之所以當朱合全的面，
    不直接說朱合全有拿錢給我，是因為他已經威脅到我與我兒
    子的生命安全等語（本院上訴卷第98頁）；參以劉世榮與被
    告朱合全至A2家中時，A2有請警察叫被告等人離開，被告等
    人未離開，因被告等人要求A2同至對方律師那裏，看如何改
    口供，A2才又叫他太太叫A3打電話給大鵬灣所長倪永松等情
    ，已經證人A2於本院前審證述明白（本院上訴卷第97-99 頁
    ），核與證人倪永松於本院前審所證：有一天，被告帶一個
    人至A2住處，A2很緊張，叫A3打電話給我，我聯絡當地派出
    所警網到A2家中等語相合（本院上訴卷第79頁），而劉世榮
    與被告同至A2住處找A2時，不到5 分鐘警察就到場等情，亦
    經劉世榮證稱在卷（本院上訴卷第64頁反面）。以上各情，
    足以證明被告朱合全於案發後確實有多次搔擾證人A2之情事
    ，造成證人A2之困擾甚明。故A2於審判外面對被告朱合全、
    吳金廷、劉世榮等之詢問時，是否出於真意回答被告朱合全
    等人之問題，實有可疑。且A2前開陳述並非於公開法庭為之
    ，復未經具結以擔保其陳述之可信度，因此，A2於審判外對
    被告朱合全、吳金廷、劉世榮等人之陳述，不能作為有利於
    被告朱合全之認定。再證人周歎於本院證述：我在被告朱合
    全家泡茶時，有聽到朱合全問黃來說A2這筆錢是你拿過去給
    你女婿的，為什麼會扯到我身上，黃來說我錢拿給我女婿，
    我女婿說他打電話叫A2的老婆來拿錢，怎麼會牽連到朱合全
    身上云云( 本院卷第76、77頁) 。然證人黃來於本院審理中
    已到庭否認上情，並證稱：本案我不清楚，他們無緣無故找
    我出庭作證等語( 本院卷第80頁反面) 。準此，證人周歎之
    證詞，即無足取。
  4.被告朱合全所辯係黃來向A2行賄云云，雖不足採信。惟被告
    並無自證無罪之義務，被告朱合全是否犯罪仍應由檢察官負
    舉證責任，殊難以被告朱合全所辯不足採即逕予推論被告朱
    合全確有公訴意旨所指行賄A2之犯行。本件關於被告朱合全
    行賄A2部分，除證人A2之指訴外，並無其他佐證，自難以證
    人A2之證詞為唯一證據遽定被告朱合全罪名。
  (三)關於被告朱合全行賄A1部分
  1.證人A1於警詢及偵查中固指述：朱合全於98年11月29日下午
    6 點多，到我住處，發放選舉每票500 元，他從西裝褲袋內
    拿出10幾萬元，他拿500 元給我，叫我支持郭再添等語( 偵
    查卷二第9 、10，偵查卷一第31頁) ；惟其於本院審理中則
    證稱：朱合全拿1500元給我，叫我支持郭再添，他是從褲子
    裡面拿出2 、3 千元，交給我1500元，我家裡有3 個人，1
    人500 元，3 票共1500元，我的部分是500 元，另外1000元
    我有轉交給我爸爸、媽媽，我有轉告他們要投郭再添云云(
    本院卷第93-96 頁) 。證人A1之證詞前後不一，且與證人即
    A1之父於本院證述：A1說謊，A1不曾拿錢給我和我太太，沒
    有人向我和我太太買票等語不合( 本院卷第115 頁) 。又A1
    罹患有「情感性精神分裂症」，並領有重大傷病卡，領卡時
    間自95年2 月27日至永久，A1 於98 年10、11月間出現有情
    緒不穩、幻聽、關係幻想、失眠、頭痛、肢體抖動等症狀，
    在醫院門診追蹤治療，於100 年7 月25日亦有就醫紀錄等情
    ，有輔英科技大學附設醫院100 年8 月10日函附病歷資料附
    卷可稽( 本院卷第105-108 頁) 。準此，證人A1之證詞有諸
    多瑕庛可指，尚難採信。
  2.至於扣案之500 元係證人A1交予警方扣案之物，業據證人A1
    陳明，該款項並非行賄當場扣案之物，殊不能以證人A1自行
    交付警方500 元即率爾認定該500 元係被告朱合全向A1行賄
    之款項，且證人即A1之父於本院復證述：A1繳給警察檢舉的
    500 元，是我給A1的錢等語( 本院卷第116 頁) ，故扣案之
    500 元不足以佐證證人A1之指訴確係真實可信。另警員在被
    告朱合全住處臥室內查扣之14萬元、在被告朱合全身上查扣
    之1500元及扣案被告朱合全之妻朱郭美月所有烏龍郵局存摺
    、台灣銀行存摺等物，均無法證明與本件賄選案有關，自不
    能佐證證人A1之證詞確屬真實可信。
  (四)綜上所述，公訴人所持之前開論據，尚未能使本院確信被告
    朱合全有投票行賄犯行而達認定被告朱合全有罪之程度；此
    外，復查無其他積極證據足資證明被告朱合全有何投票行賄
    之犯行，被告朱合全被訴投票行賄罪自屬不能證明。
五、原審未詳為推求，遽為論罪科刑之判決，即有未恰，被告朱
    合全執此聲明上訴，指摘原判決不當，為有理由，應由本院
    將原判決撤銷，並為被告朱合全無罪之判決。
據上論結，應依刑事訴訟法第369條第1項前段、第364條、第301
條第1項，判決如主文。
本案經檢察官高碧霞到庭執行職務。
中    華    民    國  100     年    8     月    25    日
                  刑事第九庭    審判長法  官  莊秋桃
                                      法  官  田平安
                                      法  官  范惠瑩
以上正本證明與原本無異。
如不服本判決應於收受本判決後10日內向本院提出上訴書狀，其
未敘述上訴理由者，並得於提起上訴後10日內向本院補提理由書
狀（均須按他造當事人之人數附繕本）「切勿逕送上級法院」。
中    華    民    國   100    年    8     月    25    日
                                      書記官  戴育婷